臺灣桃園地方法院民事判決　九十一年度勞簡上字第四號
　　上　訴　人　大盈電子工業股份有限公司
　　法定代理人　蕭國能
　　被上訴人　　甲○○
右當事人間請求給付資遣費事件，上訴人對於中華民國九十一年三月十一日本院桃園
簡易庭九十年度桃勞簡字第一六號第一審判決提起上訴，本院判決如左：
    主  文
上訴駁回。
第二審訴訟費用由上訴人負擔。
    事  實
甲、上訴人方面：
  壹、聲明：原判決廢棄；被上訴人在第一審之訴及其假執行之聲請均駁回。
  貳、陳述：除與原審判決書所載者相同茲予引用外，補稱：
    一、本件之始末：
    （一）緣上訴人在民國八十八年度時，全年營業額有新台幣（下同）二千四百三
          十一萬三千零一十六元，月平均營業額為二百零二萬六千零八十五元。在
          八十九年度，則有二千五百萬五千六百四十一元，月平均營業額為二百零
          八萬三千八百零三元。然至九十年之後，因受大環境景氣影響，上訴人財
          務週轉不靈，在二月份跳票二次，應付日常成本費用開銷已感不足。上訴
          人若不作公司體質的調整，勢必要倒閉關廠。茲將九十年度上半年上訴人
          面臨之財務窘境，說明如次：九十年一、二月，營業額為二百八十一萬零
          八百八十五元，平均單月營業額為一百四十萬五千四百四十三元；九十年
          三、四月，營業額為二百四十萬六千八百零八元，平均單月營業額為一百
          二十萬三千四百零四元；九十年五、六月，營業額為一百四十一萬九千八
          百一十九元，平均單月營業額為七十萬九千九百一十元。
    （二）上訴人面臨一個痛苦的抉擇：該結束公司、資遣員工？或是該找員工商量
          降低薪資成本、先謀求公司能繼續營運？幾經反覆思考，上訴人決定設法
          讓公司生存下去。於是，上訴人負責人蕭國能在九十年五月二日召集全體
          員工開會，表明因景氣低靡，若要經營下去，希望改為日薪制、降低支出
          ，否則只好關廠。而日薪制，如果接單業務量低，則工作日數少，員工薪
          資少；反之，若接單業務量高，則工作日數多，員工薪資反而可能較原先
          月薪制高。當場全體員工均無其他意見，嗣後事實上亦依此辦理，即上訴
          人通知員工來上班時，員工才來上班。若通知不必上班，則員工不必上班
          ，此由員工考勤表顯示上班情形可證。
    （三）就被上訴人部分而言，被上訴人在九十年五月二日上午七時四十八分上班
          ，下午十時一分下班。嗣在同年五月三日上午九時五十五分上班，下午二
          時零六分下班。其後，在同年五月十五日上午七時五十八分上班，下午五
          時零六分下班，而五月十六、十七日則均未上班。孰料，上訴人竟在九十
          年五月十八日收到被上訴人存證信函，函文中以各種不實事項為藉口主張
          終止勞動契約云云。其後被上訴人對上訴人起訴，其更作出「原告迭向被
          告聲明異議，‧‧‧被告法定代理人口頭告知原告以後不必再來上班。‧
          ‧‧」等等與事實不符之主張。
    二、原審判決認事用法，殊屬違誤：
    （一）查表意人之舉動或其他情事，足以間接推知其效果意思者，即為默示意思
          表示。被上訴人於上訴人宣布改為日薪制之次日，即九十年五月三日，依
          上訴人通知要上班而上班。而自五月四日至十四日，被上訴人依上訴人通
          知不必上班而未來公司上班。至五月十五日，被上訴人仍依上訴人通知要
          上班而來上班。而十六日及十七日，又依通知未來上班。依此情形，足認
          被上訴人已默示認同改為日薪制，即已有默示意思表示承諾有關上訴人提
          出改為日薪制的勞動條件變更之要約。因之，被上訴人已同意勞動條件變
          更，自屬無疑，原審之認定，殊非妥適。
    （二）縱然退萬步言，認為被上訴人未為同意變更為日薪制之「明示」或「默示
          」意思表示，惟依民法第一百六十一條第一項規定：「依習慣或依其事件
          之性質，承諾無須通知者，在相當時期內，有可認為承諾之事實時，其契
          約為成立。」，雙方變更為日薪制之契約亦屬成立。蓋依被上訴人於九十
          年五月二日之後的上班情形觀之，可證其表現出承諾同意變更為日薪制之
          事實（按若依先前月薪制，除法定假日外，被上訴人仍應天天上班），依
          上揭規定，可認被上訴人業已同意變更為日薪制。基上，倘兩造並未依民
          法第一百五十三條規定成立契約，亦應認定已依民法第一百六十一條規定
          成立契約，不論何者，均足認雙方已成立改變為日薪制之契約。
    （三）依前所述可知，被上訴人與上訴人之間，已成立「雙方合意改為日薪制」
          之契約，故上訴人殊無違反勞動契約可言，從而被上訴人亦無權主張終止
          勞動契約及請求給付資遣費。
    （四）按被上訴人請求之依據，為「被告在九十年五月十五日叫我不要再來，我
          就沒有去了，我依勞動基準法第十四條第六款主張終止系爭勞動契約，因
          為從五月二日起被告單方面將月薪制改成日薪制。」云云，惟其主張，並
          非事實，洵無可採：
      １、上訴人並未有被上訴人所稱在九十年五月十五日叫其「不要再來」之事，
          上訴人否認被上訴人所述情事。
      ２、至於月薪制改為日薪制之事，被上訴人已默示同意改為日薪制，退萬步言
          亦已構成民法第一百六十一條第一項意思實現情事，故變更為日薪制之契
          約已成立生效，上訴人並未違反勞動契約。上訴人上述主張，依被上訴人
          所不爭執之上班情形事實，足以佐證。因之，被上訴人本件請求，於法無
          據。
    （五）退萬步言，如認變更勞動條件之契約未成立生效，但被上訴人濫用權利且
          違反誠信原則，仍無權為本件請求：
      １、按「權利之行使，不得違反公共利益，或以損害他人為主要目的。行使權
          利，履行義務，應依誠實及信用方法。」民法第一百四十八條定有明文。
          因之，若有以損害他人為主要目的、違反誠實信用方法情形，依法無權為
          請求，合先敘明。
      ２、查若於九十年五月二日開會之後，被上訴人儘速表達意見，上訴人可及時
          考慮：員工維持月薪制、但向外借款或引進資金，以設法維持公司營運
          ；或考量被上訴人個人情形，被上訴人仍同以往一樣上班而維持月薪制
          ，沒訂單時工作內容則以維修保養機具為主；等解決方案。然被上訴人卻
          以外觀表現認同改為日薪制，致上訴人無從考量因應方式，於此情形被上
          訴人又突然要求給付資遣費，核被上訴人所為，無異以一「陷阱」設計上
          訴人而使上訴人枉受控訴。
      ３、因之，被上訴人係以損害上訴人且違反誠信原則方式為主張，已逾權利行
          使之合理界線，故縱退萬步言認變更勞動條件之契約未成立生效，依法被
          上訴人仍無權向上訴人請求。
    （六）被上訴人已同意上訴人所提出勞動條件變更方案，或至少係構成「意思實
          現」，因之依法改變為日薪制之契約成立，已迭述於前。又原判決所述保
          障員工權益觀點，固非無據，然而員工之保障，並非只憑「片面有利於員
          工」之法令或制度即可達成，倘若企業無法生存，對於員工而言實為更大
          的傷害。上訴人當初基於善意，希望努力維持公司不要倒閉，且員工可保
          有工作，始提出變更為日薪制方案，以求度過難關。衡諸事理，保障上訴
          人，亦是在保障員工。且上訴人當初的作法，實際亦係國家政策、企業管
          理學界所鼓勵者。報章雜誌所載政府官員或企業管理學者有關鼓勵「以彈
          性上班方式、減薪方式、減少工時方式‧‧‧避免企業倒閉」的談話論述
          ，不勝枚舉，就業服務法第二十三條第一項前段亦規定：「中央主管機關
          於經濟不景氣致大量失業時，得鼓勵雇主協商工會或勞工，循縮減工作時
          間、調整薪資、辦理教育訓練等方式，以避免裁減員工」，足見上訴人所
          為，至屬允當。
    三、對於被上訴人之答辯，反駁澄清如次：
    （一）查上訴人絕對沒有禁止員工表達意見，如員工有其他意見，自可表達而後
          雙方商量之。然被上訴人之客觀行為表現出認同改為日薪制，事後卻執詞
          請求資遣費，殊違誠信（另詳後述）。
    （二）被上訴人主張其存證信函所述為事實，上訴人否認之。
    （三）被上訴人稱其未上班無從表達意見云云。惟查，被上訴人於九十年五月二
          日、三日、十五日均上班，隨時可表達意見。而未上班的日子，被上訴人
          仍可找到上訴人負責人本人表達意見、或以函件表達意見。因之，絕對不
          可能有無從表達之事。
    （四）上訴人絕對沒有找被上訴人說：「最近經濟較不景氣，定單較少，你自己
          回居住地就近找個工作做，從明天起你不必再來上班了。」、「全桃園縣
          那家工廠有發遣散金的」等語，被上訴人所述，為子虛烏有。此點，由被
          上訴人所發存證信函內根本未有相關指述，可為佐證。被上訴人或係故意
          捏造曲解，或係出於誤解，致有前開指陳。
    （五）本件被上訴人係主張：「我依勞動基準法第十四條第六款主張終止系爭勞
          動契約，因為從五月二日起被告單方面將月薪制改為日薪制。」等語，現
          被上訴人捏辭主張上訴人片面要其不必來上班，上訴人鄭重否認有此事，
          並陳明不同意被上訴人為訴之變更或追加（按：被上訴人之新主張終止事
          由，亦已逾勞動基準法第十四條第二項「三十日」除斥期間，併此敘明）
    （六）至於被上訴人所為「人善被人欺」等陳述，亦屬誤解，蓋上訴人確係基於
          善意希望公司不要倒閉，才對「全體員工」提出度過難關的因應方案，上
          訴人對被上訴人殊無任何偏頗不公的對待，被上訴人所述與實情不符。
    四、情理上，兩造實均有值得同情之處，請鈞院併予考量上訴人的立場與苦衷：
        查上訴人如能維持不要倒閉，員工至少暫時不會失業（按：目前失業人口有
        數十萬人，因失業而自殺之事，迭有所聞），只要上訴人能度過難關，上訴
        人豈有虧待「共嚐艱辛」的員工伙伴之理！反之，如上訴人勉強維持月薪制
        ，無可避免公司會倒閉，員工馬上失業，如此，豈真是員工之福？由此可知
        ，上訴人提出改為日薪制，實在是不得已的權宜之計！又被上訴人對於改為
        日薪制，本係「雖不滿意但可接受」，大概受他人言語影響，才開始控訴上
        訴人的行動。上訴人對被上訴人也感同情，只是上訴人實也是不得已！
  參、證據：除援用原審之立證方法外，另提出營利事業所得稅結算申報書影本二件
      、桃園縣營業人銷售額與稅額申報書影本三件及九十年五月份考勤表正反面影
      本五件為證。
乙、被上訴人方面：
  壹、聲明：駁回上訴。
  貳、陳述：除與原審判決書所載者相同茲予引用外，補稱：
    一、公司資遣員工抑或降低員工薪資，應給予員工有所選擇。上訴人於九十年五
        月二日宣布薪資由原來之月薪制改為日薪制，當時，礙於主僱關係，又不知
        此種薪資結構之變更損及權益甚大，被上訴人次日即五月三日繼續上班至是
        日下午二時，其後直到同年月十五日才又經上訴人通知上班，在此期間，由
        於上訴人公司不上班，被上訴人即使有異議，亦無從表示，嗣經思考，請教
        相關人員後。始依勞動基準法之規定，寄發存證信函與上訴人。
    二、又上訴人於九十年五月十五日曾在辦公室以口頭告知被上訴人略以：回基隆
        住家附近找個工作做，明天起不必再來公司上班等語，為此，被上訴人才依
        法請求上訴人給予資遣費。
  參、證據：除援用原審之立證方法外，另提出律師函一件為證。
    理  由
一、本件被上訴人起訴主張：其於八十三年四月一日起受僱於上訴人，擔任值機課長
    。豈料上訴人於九十年五月二日突然要求全體員工集合開會，當場片面宣布自同
    年五月一日起，員工薪資結構由原月薪制改為日薪制，且員工工作時數視被上訴
    人之業務狀況而定，致被上訴人每月薪資大幅減縮，迄至同年五月十五日上訴人
    之法定代理人更以口頭告知被上訴人「以後不必再來上班。」云云，絲毫無意就
    資遣費問題與被上訴人協商，被上訴人不得已乃依勞動基準法第十四條第一項第
    六款之規定，於同年五月十七日以存證信函表明因上訴人片面變更勞動契約，嚴
    重影響被上訴人權益而終止勞動契約，該存證信函並已於翌日為上訴人所收受。
    為此，依勞動契約法律關係，請求給付資遣費等語；上訴人則以：上訴人確於九
    十年五月二日與全體員工開會時，表示為因應經濟不景氣，而將員工薪資由月薪
    制更改為日薪制，但當時連同被上訴人在內之全體員工均無異議，且上訴人之作
    法是保障員工不致被裁員，係國家政策所鼓勵者，被上訴人豈可嗣後執此終止勞
    動契約，並請求資遣費；又伊並未於同年五月十五日向被上訴人表示解僱之意思
    等語資為抗辯。
二、經查：
（一）按「有左列情形之一者，勞工得不經預告終止契約：一、雇主於訂立勞動契約
      時為虛偽之意思表示，使勞工誤信而有受損害之虞者；二、雇主、雇主家屬、
      雇主代理人對於勞工，實施暴行或有重大侮辱之行為者；三、契約所訂之工作
      ，對於勞工健康有危害之虞，經通知雇主改善而無效果者；四、雇主、雇主代
      理人或其他勞工患有惡性傳染病，有傳染之虞者；五、雇主不依勞動契約給付
      工作報酬，或對於按件計酬之勞工不供給充分之工作者；六、雇主違反勞動契
      約或勞工法令，致有損害勞工權益之虞者。勞工依前項第一款、第六款規定終
      止契約者，應自知悉其情形之日起，三十日內為之。」，勞動基準法第十四條
      第一項、第二項著有明文。本件被上訴人受僱於上訴人擔任勞工，而兩造間勞
      動契約關於被上訴人薪資部分本係採月薪制，惟上訴人嗣以經濟不景氣為由，
      將薪資更改為日薪制，且員工工作時數更視上訴人之業務狀況而定等情，係將
      原勞動條件之變更，使員工原本每月至少得請領基本薪資額度之保障喪失，應
      認嚴重影響員工權益。
（二）次按意思表示依其方式區分，可分為明示的意思表示及默示的意思表示，而所
      謂「默示意思表示」並非如「沈默」般地單純不作為，而係一種積極的行為，
      只是表示其他意思的方式間接表示其意思，或以事實行為表示某種特定的效果
      意思。被上訴人於上訴人宣布上開勞動條件變更時，僅係未當場表示異議而已
      ，並未表示同意等情，為上訴人所不爭執，是被上訴人並未明示同意上開勞動
      條件之變更，而其未於上訴人宣布當時立即表示異議，應認僅是單純之沈默而
      已，亦不能認為是默示同意變更之表示；又「依習慣或依其事件之性質，承諾
      無須通知者，在相當時期內，有可認為承諾之事實時，其契約為成立。」民法
      第一百六十一條第一項固有明文。但查本條之適用，係以依要約人所在地之習
      慣或依事件之性質（例如：現物要約），承諾無須通知者為限，如承諾仍須通
      知者，即無上開規定之適用，而有關勞動契約之成立，在契約當事人間通常須
      考慮勞方有無資方所需之智能並協商其他勞動條件之後合意成立，應非上開規
      定所謂「依事件之性質，承諾無須通知」者，上訴人復未舉證證明其所在地關
      於勞動契約之成立、變更有承諾無須通知之習慣，是上訴人主張於其宣布將月
      薪制改為日薪制等事後，被上訴人曾依上訴人之通知，而到場上班或不到場上
      班，可認為被上訴人已經承諾，自不得事後主張終止契約云云，尚非可採。
（三）又勞工依勞動基準法第十四條第一項第六款規定終止契約者，得自知悉其情形
      之日起，三十日內為之。換言之，勞工因雇主有上開違反勞動契約情形而享有
      終止勞動契約之權利者，除該勞工已經明示或依其外觀行為足認默示意思表示
      拋棄終止權外，其均得於知悉違反情形後三十日內之除斥期間任意行使終止權
      。本件被上訴人於九十年五月二日知悉上訴人違反勞動契約之日起之三十日之
      除斥期間，雖曾於五月三日及十五日仍應上訴人之通知而到上訴人公司上班，
      但被上訴人於上訴人宣布變更兩造間之勞動契約時，並無同意變更及拒服勞務
      之表示，即難謂被上訴人有拒服勞務之情，故在上訴人片面通知被上訴人於同
      年五月四日至五月十四日間毋庸上班時，被上訴人已無從期待上訴人受領其勞
      務，在此一情形，被上訴人並無須催告上訴人受領其勞務，是被上訴人雖曾依
      上訴人之通知而到公司上班或未到公司上班，尚不得解為被上訴人事後默示同
      意變更或拋棄終止權。
（四）又上訴人主張其採取日薪制之作法，亦係保護被上訴人不致被裁員，符合國家
      政策，對於被上訴人並非不利云云。但查，就業服務法第二十三條第一項前段
      規定：「中央主管機關於經濟不景氣致大量失業時，得鼓勵雇主協商工會或勞
      工，循縮減工作時間、調整薪資、辦理教育訓練等方式，以避免裁減員工。」
      ，係要求主管機關鼓勵勞資雙方以協商方式，變更勞動契約，以避免裁減勞工
      ，是有關勞動契約之變更，應得契約雙方之同意始可，非謂於經濟不景氣致大
      量失業之情形，如雇主不裁減勞工而循減少工時、薪資等方式變更勞動契約時
      ，縱其變更不利於勞工之情形，勞工仍應予以接受而言。是雇主之作為縱配合
      上開規定宣示之政策，但勞工仍有選擇接受變更勞動契約或接受資遣之權利。
      從而，上訴人主張其所為勞動契約之變更，係配合國家之政策，非不利於被上
      訴人，被上訴人應不得以上訴人違反勞動契約，影響其權益為由而終止契約云
      云，亦非可採。
（五）從而，被上訴人以上訴人上開措置係違反兩造間之勞動契約，且嚴重影響其權
      益，於其知悉上情後三十日內之九十年五月十七日以存證信函向上訴人表明終
      止系爭勞動契約，自屬有據，而該存證信函既已於翌日為上訴人所收受，是堪
      認系爭勞動契約已於九十年五月十八日發生終止之效果。
三、勞工依勞動基準法第十四條第一項規定終止契約者，得準用同法第十七條之規定
    ，此為同法第十四條第四項所明定；又同法第十七條係規定：「雇主依勞動基準
    法第十六條終止勞動契約者，應依左列規定發給勞工資遣費：（一）在同一雇主
    之事業單位繼續工作，每滿一年發給相當於一個月平均工資之資遣費。（二）依
    前款計算之剩餘月數，或工作未滿一年者，以比例計給之。未滿一個月者以一個
    月計。」。本件被上訴人以上訴人違反兩造間之勞動契約，且嚴重影響其權益而
    合法終止兩造間之勞動契約，已如前述，揆諸上開規定，上訴人自有給付資遣費
    予被上訴人之義務，而被上訴人主張其於離職前六個月之工資各為三萬七千二百
    元（九十年四月份）、三萬七千四百元（九十年三月份）、四萬七千元（九十年
    二月份）、四萬七千元（九十年一月份）、五萬一千三百元（八十九年十二月份
    ）及六萬四千一百元（八十九年十一月份），並以此據為計算平均工資之方法等
    情，業為上訴人於原審九十一年二月二十五日行言詞辯論時自認屬實；又被上訴
    人係自八十三年四月一日起至九十年五月十七日受僱於上訴人擔任勞工，其工作
    年資為七年又二個月，準此，依上開規定計算之結果，被上訴人原得向上訴人請
    求之資遣費為三十三萬九千二百二十二元（即上開六個月薪資總合為二十八萬四
    千元除以六後，平均工資為四萬七千三百三十三元，再乘以七又六分之一，應為
    三十三萬九千二百二十元），被上訴人僅請求上訴人給付三十三萬三千七百元，
    自屬有據，為有理由，應予准許。原判決為上訴人敗訴之判決並依聲請宣告假執
    行，自無不合，上訴意旨指摘原判決不當，求予廢棄改判，為無理由，應予駁回
    。
四、又本件事證已臻明確，兩造其餘攻擊防禦方法，核與本案事實及判決結果不生影
    響，爰不予一一審究，併此敘明。
五、據上論結，本件上訴為無理由，依民事訴訟法第四百三十六條之一第三項、第四
    百四十九條第一項、第七十八條，判決如主文。
中　　　華　　　民　　　國　　九十一　　年　　　十　　　月　　十五　　　日
                            臺灣桃園地方法院民事第一庭
~B審判長  法    官　郭琇玲
~B        法　　官　張益銘
~B        法　　官　林望民
右為正本係照原本作成
不得上訴
中　　　華　　　民　　　國　　九十一　　年　　　十　　　月　　十五　　　日
~B法院書記官　劉文松
